【裁判字號】    98,上易,383
【裁判日期】    980811
【裁判案由】    侵權行為損害賠償
【裁判全文】
臺灣高等法院民事判決                 98年度上易字第383號
上訴人即附
帶被上訴人  甲○○
            丁○○
被上訴人即
附帶上訴人  乙○○
            丙○○
上列當事人間侵權行為損害賠償事件，上訴人對於中華民國98年
3月30日臺灣板橋地方法院98年度訴字第327號判決提起上訴，被
上訴人為附帶上訴，本院於98年 7月28日言詞辯論終結，判決如
下：
    主    文
原判決關於駁回上訴人後開第二項之訴及訴訟費用之裁判均廢棄
。
被上訴人應連帶再給付上訴人各新台幣肆拾玖萬肆仟參佰元及自
民國98年2月25日起至清償日止，按年息百分之五計算之利息。
附帶上訴駁回。
第一審及第二審（包括附帶上訴部分）訴訟費用，均由被上訴人
連帶負擔。
    事實及理由
一、原審以上訴人本件民事訴訟係於被上訴人因刑事詐欺案件（
    原法院97年度易字第3178號詐欺案件）審理中提起附帶民事
    訴訟，並由該刑事法院裁定移由民事庭審理者，故認定上訴
    人所得請求侵權行為損害賠償，僅限於被上訴人被訴詐欺犯
    罪事實部分造成之損害，不得擴及因參加被上訴人互助會，
    所得主張之會款債權。惟查上訴人提起本件民事訴訟，並非
    刑事附帶民事訴訟， 而係另於刑事案件判決（98年1月23日
    ）後之98年2月4日，向原法院板橋簡易庭提起民事訴訟，經
    原法院以98年度板簡字第325號簡易事件受理後， 嗣再以訴
    訟標的金額逾新台幣（下同）50萬元，非屬簡易庭管轄，而
    移由原審以98年度訴字第327號民事事件受理（ 見原法院98
    年度板簡字第325號卷第1頁之裁判費收據及第3頁起訴狀、
    原審卷第4頁之移轉管轄簽呈、第15頁原法院97年度易字第
    3178號刑事判決日期）。故上訴人就其侵權行為損害賠償請
    求之事實及範圍，並不受上開刑事判決認定之犯罪事實及損
    害金額所限，原審此部分之認定，尚有誤會，合先敘明。
二、上訴人起訴主張：伊等於民國92年 4月間參加被上訴人夫妻
    共同募集之互助會，由被上訴人乙○○出名擔任會首，會員
    連同會首共40會，每會會款2萬元，採內標制，底標2,000元
    ，會期約定自92年4月5日起至95年7月5日止， 每月5日開標
    （下稱系爭互助會）， 伊等各加入1會，並均以甲○○名義
    登記。詎被上訴人竟為謀取私人金錢利益， 自94年11月5日
    之第32會次起至95年5月5日第38會次，連續共同向伊等謊稱
    係由其他會員得標，使伊等及其餘活會會員吳鑫淼等6人（
    共9會） 陷於錯誤而交付活會會款各如原判決附表所示，嗣
    被上訴人於95年6月5日第39會次開標時宣告倒會，致伊等各
    受有未能取得之會款損失76萬元（死會2萬元x 38會=76萬元
    ），扣除被上訴人於宣告倒會時賠付之14萬元，及嗣後匯款
    予上訴人各36,500元（即73,000元÷2＝36,500元）後， 伊
    等各尚受有583,500元之損害等語 ，爰依侵權行為之法則，
    求為命被上訴人連帶給付伊等各583, 500元及均自起訴狀送
    達翌日即98年2月25日起至清償日止，按年息百分之5計付利
    息之判決。被上訴人則以：上訴人丁○○並非系爭互助會會
    員，其本件請求於法無據。又伊等並無詐欺冒標情事，被上
    訴人丙○○更非互助會之會首，亦未參與任何互助會收取會
    款或其他事務。再縱認上訴人丁○○係會員，且伊等有冒標
    行為，惟伊等已於宣布倒會時給付上訴人各14萬元，嗣再陸
    續以匯款方式賠償上訴人共計73,000元（即各為36,500元）
    ，而上訴人實際損害乃各127,500元， 故伊等實已賠償上訴
    人全部損害完畢，上訴人不得重複請求損害賠償云云，資為
    抗辯。原審判決被上訴人應連帶給付上訴人各89,200元及均
    自98年2月25日起至清償日止，按年息百分之5計算之利息；
    駁回上訴人其餘之訴。上訴人就其等敗訴部分均提起上訴，
    並聲明：(一)原判決不利於上訴人部分廢棄。(二)上開廢棄部分
    ， 被上訴人應再連帶給付上訴人各494,300元及自98年2月5
    日起至清償日止，按年息百分之5計算之利息。 被上訴人則
    在本院提起附帶上訴，並聲明：(一)原判決不利於附帶上訴人
    部分廢棄。(二)上開廢棄部分，附帶被上訴人在第一審之訴駁
    回。
三、經查上訴人主張其等於92年 4月間參加系爭互助會，會員連
    同會首共40會，每會會款2萬元，採內標制，底標2,000元，
    會期約定自92年4月5日起至95年7月5日止， 每月5日開標，
    伊等各加入1會，並以上訴人甲○○名義登記為2會之事實，
    業據其等提出互助會單1紙為證（見原法院板簡325號卷第9
    頁），被上訴人乙○○雖不爭執有上開召募互助會之情事，
    但抗辯上訴人丁○○並非會員，被上訴人丙○○則抗辯伊並
    未參與互助會事務云云。 惟查上訴人甲○○主張其名下2會
    ， 其中1會確為丁○○出資，借其名義登記，而被上訴人於
    另案即原法院96年度板簡字第10455號給付會款事件中 ，亦
    未爭執上訴人丁○○係會員之事實，該案判決亦認定丁○○
    係會員，並命被上訴人乙○○應給付會款予上訴人丁○○（
    見原審卷第26頁至第30頁所附原法院96年度板簡字第10455
    號判決）。 故堪認上訴人主張彼等各參加1會等語為可信。
    至上訴人主張被上訴人自94年11月5日之第32會次起至95年5
    月5日第38會次，連續共同向伊等及其他活會會員吳鑫淼等6
    人詐稱開標結果係由其他會員得標，使伊等及其他活會會員
    吳鑫淼等交付活會會款如原判決附表所示，暨系爭互助會於
    95年6月5日經被上訴人宣布倒會之事實，亦經如原判決附表
    所示活會會員張偉修、陳丁文在刑事法院到場證述明確（見
    本院卷外放原法院前揭刑事判決卷所附97年12月16日準備程
    序筆錄），而被上訴人因此觸犯共同連續詐欺罪名，亦經刑
    事法院判處各有期徒刑1年6月， 減刑為有期徒刑9月（見原
    審卷第10頁至第17頁之刑事判決），即被上訴人乙○○亦不
    爭執有上開情事，自堪信為真實。被上訴人丙○○雖否認有
    與乙○○共同冒標行為，惟查被上訴人丙○○與被上訴人乙
    ○○乃夫妻，且就系爭互助會之開標、通知會員開標結果、
    計算會款與收取會款，被上訴人丙○○均知悉且代被上訴人
    乙○○為處理，上訴人甲○○所交付供繳納會款使用之18張
    支票亦由被上訴人丙○○代乙○○背書等情，業經證人陳丁
    文、張偉修在刑事法院證述明確，復有上訴人提出之支票附
    於偵查卷可憑（見本院外放前揭刑事卷所附97年12月16日準
    備程序筆錄及臺灣板橋地方法院檢察署96年度他字第3227號
    偵查卷第15頁至第38頁），即被上訴人丙○○亦不否認有於
    支票背面代乙○○背書取款（見前揭刑事卷97年12月16日準
    備程序筆錄）。堪認上訴人主張被上訴人丙○○有與被上訴
    人乙○○共同冒標等語，應為可取。被上訴人丙○○空言否
    認未參與冒標行為，則不足採。
四、按數人共同不法侵害他人之權利者， 連帶負損害賠償責任﹔
    不能知其中孰為加害人者，亦同。造意人及幫助人，視為共
    同行為人。民法第185條定有明文。 本件被上訴人乙○○既
    擔任系爭互助會之會首召募會員，而被上訴人丙○○則協助
    互助會開標收款等事務，依上開說明，彼二人對於上訴人因
    冒標所受損害，自應負共同侵權行為之連帶損害賠償責任。
    查上訴人主張自第1會次即依被上訴人所告知之開標結果，
    如期繳付會款，迄第38會次，本得於第39會次及第40會次領
    取全部死會會款，竟因被上訴人冒標之共同侵權行為，致受
    有給付會款之損失及不能於上開最後二個會次領得全數死會
    會款，至少各受有76萬元之損失（即2萬元死會會款x38會次
    ＝76萬元），扣除被上訴人所稱於宣布倒會時給付之14萬元
    ，及嗣後匯款73,000元中之半數即36,500元，被上訴人尚應
    連帶賠償伊等各583,500元等語 ，亦與會單所載及證人陳丁
    文、張偉修於刑事法院審理時之證詞相符（見前揭刑事卷準
    備程序筆錄），自應予准許。被上訴人雖抗辯上訴人所受損
    害僅有繳納第32會次至第38會次會款各為125,700元而已云
    云。 惟查被上訴人冒標時，上訴人已支付第1會次至第38會
    次之會款，本應於第39會次及第40會次開標時，依互助會契
    約，收回全部死會會款以為對價，詎因被上訴人之冒標行為
    乃至系爭互助會倒會，使上訴人不能取得已交會款之對價即
    上開死會會款，因此上訴人所受之損害自非僅上開32會次至
    38會次所繳納之會款，故被上訴人所為此部分之抗辯，顯不
    足憑取。
五、綜上所述，上訴人依侵權行為之法則，請求被上訴人連帶給
    付上訴人各583,500元及均自98年2月25日起至清償日止，按
    年息百分之5計算之利息， 洵屬有據，應予准許。從而，原
    審就超過被上訴人應連帶給付89,200元本息部分，即494,30
    0元本息部分，所為上訴人敗訴之判決，尚有未合， 上訴論
    旨指摘原判決此部分不當，求予廢棄改判，為有理由；至原
    判決判命附帶上訴人連帶給付89,200元本息部分，核無不合
    ，附帶上訴論旨指摘原判決該部分不當，求予廢棄改判，為
    無理由。
六、兩造其餘之攻擊或防禦方法，及未經援用之證據，經本院斟
    酌後，認為均不足以影響本判決之結果，自無庸一一詳予論
    駁之必要，併此敘明。
七、據上論結，本件上訴為有理由，附帶上訴為無理由，依民事
    訴訟法第450條、第449條第1項、第78條、第85條第2項，判
    決如主文。
中    華    民    國    98    年    8     月    11    日
                    民事第十六庭
                        審判長法  官  劉靜嫻
                              法  官  呂淑玲
                              法  官  謝碧莉
正本係照原本作成。
不得上訴。
中    華    民    國    98    年    8     月    12    日
                              書記官  李翠齡

司法院資訊處製作；財團法人民間司法改革基金會備份。
